臺灣屏東地方法院民事判決　　　　　 108年度家繼訴字第14號
原　　　告　鄭芹　　



　　　　　　鄭達銘　

　　　　　　鄭惠娟　

上　共　同
訴訟代理人　張介鈞律師
被　　　告　鄭彥芸　


上列當事人間確認遺囑無效事件，本院於民國110 年10月7 日言
詞辯論終結，判決如下：
    主  文
確認被繼承人鄭俊冉於民國一０七年十二月一日所立自書遺囑無
效。
訴訟費用由被告負擔。
    理  由
壹、程序事項
    本件被告鄭彥芸經合法通知，未於言詞辯論期日到場，核無
    民事訴訟法第386 條各款所列情形，茲依原告聲請，由其一
    造辯論而為判決。
貳、實體事項
一、原告起訴主張略以：
  ㈠查兩造均為被繼承人鄭俊冉所生子女，被繼承人鄭俊冉於民
    國（下同）108 年3 月4 日死亡，遺有坐落於屏東縣○○鄉
    ○○段000 0000 0000 0000 0000 0000 地號土地及屏
    東縣○○鄉○○段00○號之農舍等遺產（見本院卷第21至34
    頁），原告等雖就上開遺產辦畢公同共有登記，詎被告竟於
    108 年4 月8 日持被繼承人鄭俊冉於107 年12月1 日所立自
    書遺囑（見本院卷第35、36頁，下稱系爭遺囑）持向地政機
    關依系爭遺囑內容就上開遺產其中之屏東縣○○鄉○○段
    000 0000 0000 0000 地號之4 筆土地應有部分辦理為其
    單獨所有，原告等經屏東縣潮州地政事務所發函通知始獲悉
    上情（見本院卷第37頁），顯已侵害原告等人之繼承權利。
  ㈡細繹系爭遺囑未經公證，且其中第一行「『  』俊冉」、第
    六行「『  』達銘」、第八行「『  』達銘」、第九行「『
      』惠娟」、第十六行「『  』彥芸」、第十九行「『  』
    彥芸」，其中「  」與末尾立遺囑人「『鄭』俊冉」之「鄭
    」均有不同，且亦與被繼承人生前簽訂之勞工建購貸款借據
    、內埔區農會貸款借據、手抄電話簿冊、委託銷售契約書、
    辦理亡妻購買祭祀用品所書寫之單據（見本院卷第57至64頁
    ）、現金支出傳票（見本院卷第83頁），以及被繼承人前於
    本院107 年度重訴字第30號分割共有物訴訟中所為筆錄（見
    本院107 年度重訴字第30號卷二第70頁）上簽名之運筆及筆
    勢均有所不同，又第十二行及第十五行塗改處未註明塗改字
    數及另行簽名，有違民法第1190條所定自書遺囑之法定方法
    ，自不生效力；又依系爭遺囑內容，被告得以繼承之土地價
    值依公告地價計算高達新台幣（下同）7,228,500 元，而原
    告等每人卻僅分得510,840 元，相差懸殊，顯有違特留分規
    定；再者，被告出嫁後已離婚多年，並負債甚鉅，經常行蹤
    不明，平時甚少返家探視被繼承人，直至被繼承人病危時才
    返家，而原告鄭達銘為被繼承人之獨子，其分得遺產反較被
    告甚少許多，亦有違世俗常情。是系爭遺囑是否確由名義人
    作成，有不明確之情事，關於系爭遺囑是否無效乙節，兩造
    間顯有爭議，使原告等可繼承之遺產範圍即陷於不明確，原
    告等在法律上之地位確有受侵害之危險，且此一不安定之狀
    態得以確認判決除去之，自有即受確認判決之法律上之利益
    ，爰請求確認被繼承人鄭俊冉於107 年12月1 日所為之自書
    遺囑無效。
二、被告則未到庭表示意見，亦未於言詞辯論期日到場，且未提
    出書狀作任何聲明或陳述。
三、本院得心證之理由：
  ㈠按確認法律關係之訴，非原告有即受確認判決之法律上利益
    者，不得提起之；確認證書真偽或為法律關係之基礎事實存
    否之訴，亦同；前項確認法律關係基礎事實存否之訴，以原
    告不能提起他訴訟者為限，民事訴訟法第247 條第1 、2 項
    分別定有明文。又所謂有即受確認判決之法律上利益，係指
    因法律關係之存否不明確，致原告在私法上之地位有受侵害
    之危險，而此項危險得以對於被告之確認判決除去之者而言
    ，故確認法律關係成立或不成立之訴，苟具備前開要件，即
    得謂有即受確認判決之法律上利益，此有最高法院42年台上
    字第1031號判例意旨可資參照。經查，原告等主張系爭自書
    遺囑無效，因遺囑之是否有效不明確，致其在法律上之地位
    有受侵害之危險，即與被告繼承權利之範圍不明確，而此項
    不安定之狀態，得以對被告提起確認之訴而除去，是原告等
    有受確認判決之法律上之利益，洵堪肯認，故原告等提起本
    件確認遺囑無效訴訟，應屬合法，先予指明。
  ㈡查本件被繼承人鄭俊冉於108 年3 月4 日死亡後，原告於同
    年3 月28日就被繼承人遺產辦畢公同共有之繼承登記，被告
    旋持系爭遺囑於同年4 月8 日向屏東縣潮州地政事務所，依
    遺囑內容將屏東縣○○鄉○○段0000 0000 0000 0000
    地號土地之應有部分辦理為被告單獨所有，原告嗣接獲上開
    地政事務所通知始獲悉上情，此有108 年4 月18日屏潮一字
    第1083036200號函在卷為憑，堪足採信。
  ㈢本件系爭遺囑形式上與內容確有瑕疵
    按自書遺囑者，應自書遺囑全文，記明年、月、日並親自簽
    名，如有增減、塗改，應註明增減塗改之處所及字數，另行
    簽名，民法第1190條定有明文。觀之本件系爭遺囑在第12行
    及15行塗改處，均未註明塗改字數及另行簽名，確有違反上
    開規定之塗改方式；再者，依系爭遺囑內容，被告得以繼承
    之土地，依公告地價計算，達7,228,500 元，而原告鄭芹、
    鄭達銘、鄭惠娟三人，每人僅各得510,840 元，相差懸殊，
    並侵害渠等之法定特留分，此據原告提出上開土地登記謄本
    附卷可參，應為真實。是以，本件系爭遺囑之形式及內容已
    有違背法律規定之重大瑕疵。
  ㈣被繼承人鄭俊冉無立遺囑之動機與必要
    一般立遺囑之人，為防免繼承人間之紛爭，必於立下遺囑之
    時，找來公正之第三者在場，或是召集繼承人到場，宣示遺
    囑內容，以昭公信；或者書立一式多份遺囑，分別交由不同
    人保管，並告知所有繼承人或重要關係人，以避免遺囑被造
    假，或遭竄改，確保遺囑內容之真正，並得以執行無誤。倘
    若被繼承人欲獨厚某一位繼承人，尤須有其特殊之動機與原
    因，更須公示於眾，以確保完成遺願。經查，本件系爭遺囑
    立書過程隱晦不明，直至被告提出於地政機關登記前，竟無
    人知曉被繼承人曾有書立遺囑之事，以書立時間107 年12月
    1 日而言，距被繼承人死亡日期，幾近四個月之久，斯時被
    繼承人意識尚屬清楚，若立有遺囑，何以未告知任何親近之
    家屬友人。再者，被繼承人鄭俊冉平日與原告等人共同生活
    ，生病期間亦由原告鄭芹與鄭達銘共同承擔照顧之責，遺囑
    內容卻不利原告等人，渠等之特留分甚至遭受侵害；反觀，
    被告欠債在外十餘年，鮮少返家探視其父鄭俊冉，俟鄭俊冉
    於107 年生病，乃於當年過年期間返家停留約三日，嗣鄭俊
    冉死亡後，再返家奔喪，可見被告與被繼承人間親情關係平
    淡，亦無其他特殊之緣由，被繼承人生前從未向任何人提及
    書立遺囑之事，亦未曾提過將給被告特別多遺產等事實，已
    據證人鄭俊同、鄭玉英（本院卷第88-90 頁）、鄭惠貞（本
    院卷第211-213 頁）於本院所證述之內容大致相同，堪以採
    信。據上說明，兩告之父實無書寫系爭遺囑之動機，更無以
    系爭遺囑內容獨厚被告之理由。
  ㈤系爭遺囑書立日期與被告返家探病時間顯然矛盾
    依據系爭遺囑上所載，其製作書寫日期為107 年12月1 日，
    當時兩造之父鄭俊冉身體健康，還會出去買菜、溜狗。然據
    原告陳稱，「爸爸（鄭俊冉）於108 年2 月4 日或5 日（農
    曆過年）送高雄榮民榮泉分院，沒多久送安寧病房開始昏迷
    ，過沒多久就離開了，被告是爸爸送往安寧病房時回來的，
    當時雖然可以認得人，但己經無法進食也無法表達。」核與
    證人鄭惠貞證稱：「叔叔生病期間我有看過一次，當時是除
    夕被告回來，之後第三天又不見人影，後來直到我叔叔過世
    辦喪事，被告才又回來。」等語相符。由上述可見，書立遺
    囑時間，距被告返家之日期，尚有二個月之落差，斯時被告
    尚未返家，如何取得系爭遺囑？待其返家被繼承人已在醫院
    不能言語表達，又如何單獨地秘密交付遺囑？實令人費解。
  ㈥系爭遺囑鄭俊冉之簽名應非鄭俊冉所書寫
    本院為查明將系爭遺囑之真實性，乃將遺囑上書寫之字跡及
    其上之「鄭俊冉」簽名，與鄭俊冉平日生活所書寫之筆跡與
    簽名，一併提示予與鄭俊冉生前熟識親友辨識是否為被繼承
    人鄭俊冉之筆跡，皆異口同聲表示除了遺囑「應非被繼承人
    鄭俊冉之筆跡」外，其餘均為鄭俊冉之筆跡等情。己據證人
    鄭俊同、鄭玉英（本院卷第88-90 頁）、鄭惠貞（本院卷第
    211-213 頁）分別在本院證陳一致，應堪足採信。此外，證
    人鄭惠貞又證稱：「（問：你叔叔是否會把大部分財產分給
    被告？）不會，因為我聽叔叔說，他要把財產先還給原告鄭
    芹，因為鄭芹有幫他還錢有貸款，還給鄭芹之後的財產要平
    均分配，並沒有說全部財產要給被告。…他生病時，跟我說
    財產要先還給鄭芹，後來平均分配，並沒有說遺產要給誰。
    …他的錢要先還給鄭芹，剩下的錢平均分，沒有提到遺囑的
    事。」以證人鄭惠貞與鄭俊冉既是平日聊天對象，兼為鄰居
    ，又是姪女之親近關係，並且與兩造亦無何利害關係，考其
    陳述內容詳細實在，其證詞之可信性，自毋庸置疑。
  ㈦被繼承人鄭俊冉遺囑簽名筆跡鑑定報告無法確定真偽
    本院為慎重起見，命原告提供被繼承人鄭俊冉平日書寫之筆
    跡，與系爭遺囑上鄭俊冉之筆跡，相互比對是否具同一性。
    經本院函請財團法人中華工商研究院鑑定結果表示：本案待
    鑑定之「  」「鄭俊冉」「國、興、鄉」文字筆跡，與比對
    文件中之相同文字筆跡，二者間具有多處特徵構成雷同。然
    而，其鑑定前提二、「…故本案僅可進行部分分析，無法就
    鑑定事項提供具體結論。」總結說明三、「待鑑定標的與比
    對標的之雷同處以外的筆劃樣態，不排除可能因書寫模式不
    同產生差異，本案因二者書寫樣態仍呈現有不同之差異，且
    因待鑑定標的為影本文件，亦無法進行深度觀察，故鑑定之
    結論僅表示依據現有資料分析下之傾向性意見。」此據上開
    鑑定單位110 年7 月19日（110 ）中北法天字第07018 號函
    在卷可參。依照上開說明與結論，本件系爭遺囑所載之內容
    文字及「鄭俊冉」之簽名，尚無法具體證明其真實性。
四、綜上論斷，本件系爭遺囑既無法證明其真正，已如前述，原
    告請求確認被繼承人鄭俊冉於107 年12月1 日所立之自書遺
    囑無效，為有理由，應予准許，爰判決如主文第1 項所示。
五、據上論結，本件原告之訴為有理由，依家事事件法第51條，
    民事訴訟法第78條，判決如主文。
中    華    民    國  110     年    10    月    21    日
                   家事法庭     法  官  廖文忠
以上正本係照原本作成。
如對本判決上訴，須於判決送達後20日之不變期間內，向本院提
出上訴狀。如委任律師提起上訴者，應一併繳納上訴審裁判費。
中    華    民    國   110    年    10    月    22    日
                                書記官  許珍滋